臺灣臺南地方法院民事判決　　　　　　　99年度訴字第1548號
原　　　告　陳道男
訴訟代理人　林錫恩律師
　　　　　　黃俊達律師
　　　　　　粘怡華律師
　　　　　　蘇文斌律師
被　　　告　林凰年
訴訟代理人　劉健右律師
　　　　　　洪堯欽律師
上列當事人間請求返還借款事件，於民國100 年3 月22日辯論終
結，本院判決如下：
    主      文
原告之訴及其假執行之聲請均駁回。
訴訟費用新臺幣伍萬參仟肆佰柒拾元由原告負擔。
    事實及理由
一、原告主張原告於民國91年5 月6 日及92年2 月11日分別與被
    告之配偶陳德男成立借貸契約，約定清償期未定，無利息，
    並依陳德男之指示，將借款新台幣（下同）280 萬元及250
    萬元（下稱系爭2 筆匯款）匯入其配偶即被告之帳戶，然陳
    德男迄未返還530 萬元借款，嗣經原告於99年9 月23日委由
    林錫恩律師寄發律師函，定1 個月之期限催告被告返還530
    萬元借款，被告業於同年月24日收受上開律師函，惟迄無返
    還之意願。又530 萬元借款若如被告所稱係訴外人冠宗公司
    之資金調度，理應匯至冠宗公司之帳戶，何以匯至被告之帳
    戶，被告若主張該帳戶係冠宗公司所使用，自應負舉證之責
    。況被告既已承認530 萬元借款匯入被告之帳戶係陳德男所
    為之資金調度，則陳德男死亡之後，被告及被告之子陳逸晏
    、陳逸倫皆為共同繼承人，被告依民法第1153條第1 項規定
    自應負連帶清償之責。另原告於本院98年度訴字第1180號及
    其上訴審臺灣高等法院臺南分院（下稱臺南高分院）99年度
    上字第123 號民事案件（下稱另案）主張清償債務之款項係
    90年5 月21日匯款之500 萬元，與530 萬元借款之金額無涉
    。被告所提85年8 月8 日190 萬元、87年9 月28日100 萬元
    及88年12月1 日200 萬元之匯款，皆與冠龍公司投資有關，
    並非匯給原告，此由被告於另案提出冠龍公司帳冊，其中第
    1 頁第7 行「冠龍借85 .8.8 190 萬」、第13行「87.9.2 8
    冠龍借100 萬」、第3 頁第3 行「88.12.1 省企銀轉200 萬
    」等記載即明。至被告所提83年8 月16日之250 萬元存款則
    因年代久遠，原告已不復記憶其原因，被告若主張為借款，
    應舉證以實其說，又縱為借款，原告亦得主張15年之時效抗
    辯。是被告迄未返還530 萬元借款，原告爰依民法第478 條
    、第1153條第1 項規定提起本件訴訟等語。並聲明：（一）
    被告應返還原告530 萬元，及自起訴狀繕本送達翌日起，按
    年息百分之5 計算之利息。（二）原告願供擔保，請准宣告
    假執行。
二、被告則以原告雖有交付金錢之事實，但匯款之原因多端，未
    必即係借貸，原告仍應就陳德男與其有借貸之意思合致，負
    舉證責任，不能逕以匯款之事實，即認已成立消費借貸法律
    關係。又陳德男與原告為兄弟，陳德男於96年6 月22日猝逝
    前，與原告共同經營冠宗公司，並由原告擔任董事長，當時
    原告及陳德男經常使用原告、被告、陳德男及其他親友之帳
    戶作公司資金調度，是原告匯款予陳德男或被告，自不能率
    予認定系爭2 筆匯款為借款。再者陳德男曾於83年8 月16日
    提領250 萬元存入原告帳戶、於85年8 月8 日匯款190 萬元
    至原告帳戶、於87年9 月28日匯款100 萬元至原告帳戶、於
    88年12月1 日提領200 萬元存入原告帳戶，合計740 萬元。
    另陳德男及被告曾數度簽發支票，為原告及其配偶、子女在
    內之家族成員支付保險費。因此系爭2 筆匯款亦不無係原告
    為向陳德男及被告清償而匯予被告之可能。又冠龍公司帳冊
    係將原告及陳德男與冠龍公司之往來混同記載，因此被告於
    另案提出冠龍公司帳冊抗辯陳德男於87年9 月28日匯款100
    萬元、於88年12月1 日匯款200 萬元，縱與冠龍公司有關，
    亦應係陳德男借款予原告後，原告再借予冠龍公司，不能認
    為全與原告無關，亦不能排除系爭2 筆匯款係為清償前開2
    筆匯款之可能。況原告曾於另案臺南高分院審理中，以民事
    上訴理由（二）狀提出包括系爭2 筆匯款申請書在內之匯款
    證明，並主張為原告已經向陳德男清償之證據。是原告於另
    案臺南高分院審理中主張系爭2 筆匯款係用以清償冠龍公司
    之借款本息，但又在本件訴訟中主張系爭2 筆匯款係借款，
    顯見原告就系爭2 筆匯款之原因前後矛盾，然原告既未證明
    其與陳德男就系爭2 筆匯款有借貸之意思合致存在，自不能
    認定原告之請求有理由等語資為抗辯。並聲明：（一）如主
    文第1 項所示。（二）如受不利判決，被告願供擔保請准宣
    告免為假執行。
三、兩造不爭執之事實：
（一）原告於91年5 月6 日及92年2 月11日分別匯款280 萬元及
      250 萬元，合計530 萬元，至被告設於匯豐銀行台南分行
      帳戶。
（二）原告於99年9 月23日委託林錫恩律師寄發99年度聯正字第
      042 號律師函，請被告於函到1 個月後償還借款530 萬元
      ，該函並於99年9 月24日送達被告。
（三）被告之配偶陳德男於83年8 月16日提領250 萬元存入原告
      帳戶；於85年8 月8 日匯款190 萬元至原告帳戶；於87年
      9 月28日匯款100 萬元至原告帳戶；於88年12月1 日提領
      200 萬元存入原告帳戶，合計740 萬元。
（四）被告及其配偶陳德男曾數度簽發支票，為原告及其配偶、
      子女在內之家族成員支付保險費。
四、本件兩造協議之爭點在於原告與被告之配偶陳德男就系爭2
    筆匯款是否有借貸之合意？經查：
（一）按當事人主張有利於己之事實者，就其事實有舉證之責任
      ，民事訴訟法第277 條前段定有明文；且民事訴訟如係由
      原告主張權利者，應先由原告負舉證之責，若原告先不能
      舉證，以證實自己主張之事實為真實，則被告就其抗辯事
      實即令不能舉證，或其所舉證據尚有疵累，亦應駁回原告
      之請求。有最高法院17年上字第917 號判例可資參照。又
      按稱消費借貸者，謂當事人一方移轉金錢或其他代替物之
      所有權於他方，而約定他方以種類、品質、數量相同之物
      返還之契約。民法第474 條第1 項定有明文。是消費借貸
      契約屬要物契約，因當事人意思表示合致及借用物之交付
      而生效力，應由貸與人就契約雙方有消費借貸之合意及交
      付金錢之事實負舉證之責。而金錢交付之原因甚多，當事
      人主張有金錢借貸關係存在，除須證明有金錢之交付外，
      尚須就雙方借貸意思表示互相一致，負舉證之責，若僅證
      明有金錢之交付而未證明借貸意思表示一致者，尚不能認
      為有金錢借貸關係存在。本件被告既否認陳德男與原告間
      就系爭2 筆匯款有消費借貸之合意，自應由原告就此有利
      於己之事實，負舉證責任。原告主張被告若主張收受系爭
      2 筆匯款之被告帳戶係冠宗公司使用，應由被告負舉證之
      責云云，要無可採。
（二）原告雖以系爭2 筆匯款匯至被告設於匯豐銀行台南分行帳
      戶，主張係陳德男向原告借款280 萬元及250 萬元云云。
      惟原告交付系爭2 筆匯款至被告之匯豐銀行台南分行帳戶
      之原因非必出於借貸之意思而為，是單憑系爭2 筆匯款匯
      至被告匯豐銀行台南分行帳戶之事實，尚難認為原告與被
      告之配偶陳德男間就系爭2 筆匯款有消費借貸之合意。又
      原告起訴時原主張系爭2 筆匯款係被告向其借貸，嗣經被
      告提出答辯後，原告訴訟代理人於本院100 年1 月19日言
      詞辯論期日改稱系爭2 筆匯款所成立之借貸關係存在於原
      告與陳德男之間等語，有原告之起訴狀及本院100 年1 月
      19日言詞辯論筆錄各1 件在卷可稽，足認原告對於系爭2
      筆匯款究係被告或陳德男向其所借，先後陳述不一，然系
      爭2 筆匯款既為原告匯款至被告之匯豐銀行台南分行帳戶
      ，衡情原告斷無可能不知向其借款者係陳德男或被告之理
      ，顯然原告對於系爭2 筆匯款之原因實有隱瞞，始會有此
      矛盾之主張存在。參以原告於另案臺南高分院審理中，亦
      以民事上訴理由（二）狀提出包括系爭2 筆匯款之匯款申
      請書在內共13張匯款申請書及存款憑條，並於該書狀中主
      張：「：：：（三）況，被上訴人（應為原告）89年3 月
      起，總共匯給陳德男5,384,000 元（見證二，即前開13張
      匯款申請書及存款憑條），自90年5 月起，連同上開500
      萬元，總共匯給林凰年（即被告）1,030 萬元，自足證明
      上訴人（即原告）並未積欠上訴人（應為被告）之被繼承
      人陳德男任何金錢，如不允許上訴人（即原告）提出上開
      證據，亦有失公平。：：」等語；原告於另案訴訟代理人
      復於另案臺南高分院99年7 月7 日準備程序期日陳稱：（
      對於原審不爭執事項）無意見。我們於上訴理由狀、（二
      ）狀都有提出我們已經清償的證據等語，亦有被告提出之
      原告民事上訴理由（二）狀、臺南高分院準備程序筆錄影
      本各1 件、匯款申請書及存款憑條影本共13張存卷足憑，
      可知原告於另案上訴審亦主張包含系爭2 筆匯款在內共13
      筆匯款申請書及存款憑條之金額，均係用以清償原告積欠
      陳德男款項之證明，亦與原告於本件訴訟主張系爭2 筆匯
      款係其借給陳德男之借款云云，顯然矛盾。原告雖又主張
      其另案主張清償債務之款項係90年5 月21日匯款之500 萬
      元，與系爭2 筆匯款共530 萬元借款無涉云云，並提出其
      於另案提出之民事上訴理由狀影本1 件為證，惟原告於另
      案臺南高分院審理中乃以民事上訴理由狀及民事上訴理由
      （二）狀所表明之匯款申請書、存款憑條作為其向陳德男
      清償欠款之證明，有如前述，則單憑原告提出之民事上訴
      理由狀僅表明原告匯款500 萬元予被告帳戶以清償借款債
      務及該筆500 萬元之匯款申請書等情，亦無從否定原告於
      其民事上訴理由（二）狀將系爭2 筆匯款作為其清償陳德
      男欠款之陳述，是原告主張其於另案主張清償之款項500
      萬元與系爭2 筆匯款無關云云，顯然無稽，不足採信。是
      堪認原告主張系爭2 筆匯款係其借貸予陳德男，其與陳德
      男間有消費借貸之合意云云，顯然不實，並不可取。
（三）再查陳德男於83年8 月16日提領250 萬元存入原告帳戶；
      於85年8 月8 日匯款190 萬元至原告帳戶；於87年9 月28
      日匯款100 萬元至原告帳戶；於88年12月1 日提領200 萬
      元存入原告帳戶，合計740 萬元。又被告及陳德男曾數度
      簽發支票，為原告及其配偶、子女在內之家族成員支付保
      險費等情，為兩造所不爭執；另原告分別於89年3 月20日
      匯款20萬元、於89年7 月18日提領504,000 元存入陳德男
      帳戶，且由陳德男生前製作之帳冊，於89年3 月20日記載
      「炳翰200000」、於89年7 月18日記載「炳翰B13 、6 、
      162 月-5月4 個月504000」等語，亦有被告提出之匯款申
      請書、存款憑條影本各1 件、陳德男製作帳冊影本2 張為
      證，並為原告所不爭執，可知原告與陳德男間之金錢相互
      往來頻繁。原告雖復主張被告所提85年8 月8 日190 萬元
      、87年9 月28日100 萬元及88年12月1 日20 0萬元之匯款
      ，皆與冠龍公司投資有關，並非匯給原告等語，並提出被
      告於另案提出冠龍公司帳冊影本1 件為證。經查被告提出
      之冠龍公司帳冊雖記載：「冠龍借85.8.8 19 0 萬」、「
      87.9.28 冠龍借100 萬」、「88.12.1 省企銀轉200 萬」
      等語，有兩造提出之冠龍公司帳冊影本2 張附卷足參，惟
      原告曾擔任冠龍公司於85年7 月1 日向陳德男借款500 萬
      元之保證人乙節，亦有被告提出之借貸合約書1 件存卷可
      查，且為原告所不爭執，可知原告亦涉入冠龍公司與陳德
      男間之借貸關係，而原告與陳德男均有投資冠龍公司乙節
      ，亦有兩造提出之冠龍公司帳冊影本2 張為證，且為兩造
      所不爭執，顯見原告與陳德男就冠龍公司之資金往來及冠
      龍公司向陳德男之借貸，相互參混，自亦難僅以冠龍公司
      帳冊之前開記載及陳德男先後匯款共740 萬元予原告之事
      實，遽認陳德男匯款予原告之740 萬元係原告向陳德男之
      借款，是原告主張陳德男匯款予原告之740 萬元並非借款
      乙節雖非無據，然依上開各項事實，可知原告與陳德男間
      之金錢相互往來頻繁，自益難以原告匯款系爭2 筆匯款至
      被告之匯豐銀行臺南分行帳戶，遽認原告與陳德男間就系
      爭2 筆匯款即成立消費借貸之合意。此外，原告復未能對
      其與陳德男間就系爭2 筆匯款確有借貸之意思表示合意乙
      節，舉證以實其說，參照首開說明，自難認原告主張借款
      530 萬元予陳德男乙節為真實，被告抗辯系爭2 筆匯款並
      非借款云云，自屬可採。是原告主張其借貸系爭2 筆匯款
      共530 萬元予陳德男云云，尚屬無據，不足採信。
五、綜上所述，原告既未能證明其與陳德男間就系爭2 筆匯款有
    借貸之合意，從而原告本於民法第478 條消費借貸及民法第
    1153條第1 項有關繼承之規定，請求被告返還530 萬元及自
    起訴狀繕本送達翌日起至清償日止，按年息百分之5 計算之
    利息，為無理由，不應准許。
六、本件原告之訴既經駁回，其假執行之聲請因而失所依附，應
    併予駁回之。
七、末按訴訟費用，由敗訴之當事人負擔。法院為終局判決時，
    應依職權為訴訟費用之裁判。民事訴訟法第78條及第87條第
    1 項分別定有明文。經核本件訴訟費用額即為第一審裁判費
    53,470元，而原告之請求為無理由，自應由原告負擔本件訴
    訟費用，本院爰依上開規定確定原告應負擔之訴訟費用如主
    文第2 項所示。
八、本件事證已臻明確，兩造其餘攻擊防禦方法及舉證，核與判
    決結果無影響，亦非兩造協議之爭點，爰不一一論述，附此
    敘明。
據上論結，本件原告之訴為無理由，依民事訴訟法第78條、第87
條第1 項，判決如主文。
中    華    民    國    100   年    4     月    14    日
                  民事第三庭    法  官  林雯娟
以上正本係照原本作成。
如對本判決上訴，須於判決送達後20日內向本院提出上訴狀。如
委任律師提起上訴者，應一併繳納上訴審裁判費。
如對本判決上訴，須於判決送達後20日內向本院提出上訴狀及其
中    華    民    國    100   年    4     月    14    日
                                書記官  楊建新